【裁判字號】    98,上易,525
【裁判日期】    990629
【裁判案由】    回復原狀
【裁判全文】
臺灣高等法院民事判決                 98年度上易字第525號
上訴人即變
更之訴被告    丙○○
被上訴人即變
更之訴原告    甲○○
訴訟代理人    徐志明律師
複 代理 人    孫寅律師
訴訟代理人    黃坤鍵律師
上列當事人間回復原狀事件， 上訴人對於中華民國98年4月13日
臺灣士林地方法院98年度訴字第281號第一審判決， 提起上訴，
被上訴人並為訴之變更，經本院於民國99年6月8日言詞辯論終結
，判決如下：
    主  文
變更之訴駁回。
變更之訴訴訟費用由被上訴人負擔。
    事實及理由
甲、程序方面：
一、被上訴人即變更之訴原告（下稱被上訴人）於原審起訴及上
    訴本院之聲明為：上訴人即變更之訴被告（下稱上訴人）應
    將坐落臺北市○○區○○段3小段706建號建物（以下稱系爭
    建物）權利範圍全部之第一順位最高限額新臺幣（下同）12
    0萬元之抵押權（以下稱系爭抵押權）， 於民國（下同）96
    年8月2日所為之讓與登記予以塗銷，並將系爭抵押權回復登
    記予被上訴人。嗣於本審中因系爭抵押權經臺灣士林地方法
    院（下稱士林地院）囑託塗銷登記而變更訴之聲明為：士林
    地院97年度執字第57343號強制執行事件（ 下稱系爭強制執
    行事件）分配表及分配結果彙總表，關於上訴人受償金額合
    計1,124,717元應予剔除，並更正為分配120萬元予被上訴人
    。核其因情事變更而以他項聲明代最初之聲明，依民事訴訟
    法第446條第1項但書、第255條第1項但書第4款之規定， 應
    予准許。
二、又按原告將原訴變更時，法院以其訴之變更為合法，倘原訴
    可認為已因撤回而終結者，應專就新訴裁判。本件被上訴人
    在第一審所為之起訴，於本院業已合法變更為如上述聲明之
    訴，則在第一審原訴之訴訟繫屬應因訴之變更而消滅，亦即
    第一審就原訴所為之裁判，應因合法的訴之變更而當然失其
    效力，本院僅得就變更之新訴審判，不得就第一審之原訴更
    為裁判（最高法院六十六年台上字第三三二０號判例參照）
    ，自不生上訴有無理由，應否廢棄之問題，併此敘明。
乙、實體方面：
一、被上訴人起訴主張：被上訴人前因貸與訴外人乙○○（原名
    鄭翠娥）120萬元，乙○○於95年1月18日以其所有之系爭建
    物設定系爭抵押權並登記予被上訴人。嗣被上訴人因欲向上
    訴人借款120萬元（以下簡稱系爭借款）， 乃於96年8月2日
    將系爭抵押權讓與登記予上訴人，以供擔保。詎上訴人遲未
    交付系爭借款，依消費借貸為要物契約之性質，兩造間借貸
    契約不成立。是系爭抵押權轉讓登記欠缺法律上之原因，則
    上訴人無法律上原因受讓系爭抵押權登記，致被上訴人受損
    害，屬不當得利，依民法第179條之規定， 上訴人應將系爭
    抵押權於96年8月2日所為之讓與登記予以塗銷，並將系爭抵
    押權回復登記予被上訴人。惟上訴人卻仍於系爭強制執行事
    件中行使系爭抵押權， 而在120萬元之擔保範圍內享有優先
    受償權，因此其I,124,717元之債權始得以足額受償， 然上
    訴人確實不應享有系爭抵押權， 系爭抵押權在120萬元之擔
    保範圍內所得享有之第一順位優先受償地位應返還由被上訴
    人享有， 故系爭強制執行事件於99年4月15日製作之分配表
    及分配結果彙總表（下稱系爭分配表），應予更正，即關於
    上訴人受償金額合計1,124,717元應于剔除，並更正為120萬
    元分配予被上訴人等情，爰依強制執行法第41條之規定，變
    更訴之聲明：系爭強制執行事件之系爭分配表，關於上訴人
    受償金額合計1,124,717元應予剔除，並更正為分配120萬元
    予被上訴人。
二、上訴人則以： 被上訴人於96年7月間以其欲開店急需用錢為
    由，向上訴人借款，上訴人交付如被證二銀行存摺所示款項
    同時，被上訴人以訴外人乙○○簽發之票據號碼:TH0000000
    號、TH0000000號，面額分別為30萬元、40萬元， 到期日均
    為97年2月29日之本票2紙（下稱系爭本票）背書交付予上訴
    人，作為借款憑證，足見上訴人確有交付被上訴人借款，兩
    造間成立消費借貸契約，系爭抵押權移轉登記之設定，並非
    無法律上原因，系爭強制執行事件依上訴人之執行名義製作
    之系爭分配表，並無錯誤等語，資為抗辯。並答辯聲明：變
    更之訴駁回。
三、被上訴人主張訴外人乙○○向被上訴人借款120萬元， 並於
    95年 1月18日以其所有之系爭建物設定系爭抵押權登記予被
    上訴人。被上訴人於96年8月2日將系爭抵押權讓與登記予上
    訴人作為擔保上訴人對被上訴人之 120萬元系爭借款債權之
    事實，業據其提出建物登記謄本、97年4月2日臺北郵局第30
    63號存證信函為證（見原審卷第9至11頁）， 復為上訴人所
    不爭執，堪信為真實。
四、被上訴人又主張上訴人未將系爭借款交付被上訴人，依消費
    借貸為要物契約之性質，兩造間借貸契約不成立。是系爭抵
    押權轉讓登記欠缺法律上之原因，則上訴人無法律上原因受
    讓系爭抵押權登記，致被上訴人受損害，屬不當得利，依民
    法第179條之規定， 上訴人應將系爭抵押權於96年8月2日所
    為之讓與登記予以塗銷，並將系爭抵押權回復登記予被上訴
    人。惟上訴人卻仍於系爭強制執行事件中行使系爭抵押權而
    優先受償I,124,717元， 然上訴人既應將系爭抵押權受償地
    位返還由被上訴人享有，則依強制執行法第41條之規定，系
    爭強制執行事件之系爭分配表應予更正，即關於上訴人受償
    金額合計1,124,717元應予剔除，並更正為120萬元分配予被
    上訴人等語，惟為上訴人所否認，並以上述情詞置辯。是以
    本件兩造爭執之要點在於：被上訴人依強制執行法第41條之
    規定提起本件變更之訴，有無理由？茲析述如下。
五、被上訴人依強制執行法第41條之規定提起本件變更之訴，有
    無理由？
  (一)按「債權人或債務人對於分配表所載各債權人之債權或分配
    金額有不同意者，應於分配期日一日前，向執行法院提出書
    狀，聲明異議。」、「異議未終結者，為異議之債權人或債
    務人，得向執行法院對為反對陳述之債權人或債務人提起分
    配表異議之訴。但異議人已依同一事由就有爭執之債權先行
    提起其他訴訟者，毋庸再行起訴，執行法院應依該確定判決
    實行分配。債務人對於有執行名義而參與分配之債權人為異
    議者，僅得以第14條規定之事由，提起分配表異議之訴。聲
    明異議人未於分配期日起十日內向執行法院為前二項起訴之
    證明者，視為撤回其異議之聲明；經證明者，該債權應受分
    配之金額，應行提存。前項期間， 於第40條之1有反對陳述
    之情形，自聲明異議人受通知之日起算。」強制執行法第39
    條第1項、第41條分別定有明文。 故分配表異議之訴之原告
    ，須為於分配期日前，對分配表聲明異議之債權人或債務人
    。而得對分配表聲明異議之人，以該執行事件之債權人或債
    務人為限，如非該執行事件之債權人（包括執行債權人及參
    與分配債權人），即不得依強制執行法第39條規定聲明異議
    ，自亦不得再依強制執行法第41條規定提起分配表異議之訴
    。
  (二)經查，系爭強制執行事件是由上訴人以其對債務人乙○○之
    士林地院97年度訴字第1101號清償借款民事確定判決為執行
    名義，就債務人乙○○所有之系爭建物為強制執行，台北市
    稅捐稽徵處大同分處於執行程序中參與分配。被上訴人並未
    對債務人乙○○取得執行名義聲請強制執行或參與分配，並
    非系爭強制執行事件之債權人，此業經本院調取士林地院97
    年度訴字第1101號民事卷及系爭強制執行卷查明屬實。故依
    前述說明，被上訴人本即不得列入系爭分配表中予以分配，
    自不得依強制執行法第第41條規定提起分配表異議之訴。
  (三)次查，依系爭分配表所載，除債權人台北市稅捐稽徵處大同
    分處之房屋稅優先債權外，其餘之債權人僅上訴人一人，且
    系爭建物拍賣所得金額經分配予上述二債權人後，尚有餘額
    1,075,496元發還債務人乙○○， 故縱使上訴人未行使系爭
    抵押權，其執行名義所載債權亦得全部受償，系爭分配表所
    載各債權人之債權或分配金額並無錯誤，被上訴人主張系爭
    分配表關於上訴人受償金額合計1,124,717元應予剔除， 並
    更正為分配120萬元予被上訴人云云，並無可採。
六、綜上所述，被上訴人變更訴之聲明，主張依強制執行法第41
    條之規定，請求將系爭強制執行事件之系爭分配表，關於上
    訴人受償金額合計1,124,717元應予剔除，並更正為分配120
    萬元予被上訴人，為無理由，不應准許，應予駁回。又本院
    既認被上訴人訴之變更為合法，即應專就新訴裁判，原訴視
    為撤回，自不生上訴是否有理由，應否廢棄或維持之問題，
    附此敘明。
七、本件判決之基礎已臻明確，兩造其餘攻擊防禦方法及主張舉
    證，於判決結果不生影響，無一一審究之必要。至於上訴人
    是否未將系爭借款交付被上訴人？是否無法律上原因受讓系
    爭抵押權登記？受領上開分配款是否構成不當得利？由於被
    上訴人變更之訴訴訟標的為分配表異議之訴，被上訴人既不
    得提起，其爭點即與本件結論無關，本院自毋庸再予審酌論
    述，併此敘明。
八、據上論結，本件變更之訴為無理由，爰判決如主文。
中    華    民    國    99    年    6     月    29    日
                  民事第十三庭
                      審判長法  官  蕭艿菁
                            法  官  陳姿岑
                            法  官  周舒雁
正本係照原本作成。
不得上訴。
中    華    民    國    99    年    6     月    29    日
                            書記官  鄭麗兒

司法院資訊處製作；財團法人民間司法改革基金會備份。
